【裁判字號】    98,上易,1682
【裁判日期】    981224
【裁判案由】    偽造文書
【裁判全文】
臺灣高等法院臺中分院刑事判決        98年度上易字第1682號
上  訴  人
即  被  告  甲○○
                    （另案在臺灣臺中監獄臺中分監執行中）
上列上訴人因偽造文書案件，不服臺灣臺中地方法院98年度易字
第2617號中華民國98年9月17日第一審判決（起訴案號：臺灣臺
中地方法院檢察署98年度偵字第15081號），提起上訴，本院判
決如下：
    主  文
原判決撤銷。
甲○○行使明知為不實之事項，而使公務員登載於職務上所掌之
公文書，足以生損害於公眾，處有期徒刑月；減為有期徒刑壹
月又拾伍日，如易科罰金，以銀元參佰元即新臺幣玖佰元折算壹
日。又共同連續明知為不實之事項，而使公務員登載於職務上所
掌之公文書，足以生損害於公眾，處有期徒刑肆月；減為有期徒
刑貳月，如易科罰金，以銀元參佰元即新臺幣玖佰元折算壹日。
應執行有期徒刑月，如易科罰金，以銀元參佰元即新臺幣玖佰
元折算壹日。
    事  實
一、甲○○明知其與中國大陸地區人民吳秀芳（於民國97年10月
    24日予以強制出境）係假結婚，而甲○○於91年2月27日至
    臺中市東區戶政事務所辦理結婚登記，及於同日以保證人之
    身分填具「大陸地區人民進入臺灣地區保證書」，並向內政
    部警政署入出境管理局（下稱入出境管理局，現改制為內政
    部入出國及移民署）申請吳秀芳入境臺灣，致入出境管理局
    不知情公務員未察覺有異而發給中華民國臺灣地區旅行證，
    吳秀芳乃得於91年4月12日以團聚為由非法入境臺灣（被告
    所涉上開使大陸地區人民非法進入臺灣地區罪行及使公務員
    登載不實公文書罪行，業經法院判處有期徒刑8月，減為有
    期徒刑4月，如易科罰金以銀元300元即新臺幣900元折算1日
    確定，下稱前案，與本案無裁判上一罪之關係），合先敘明
    。
二、又甲○○復於93年2月2日，為申請吳秀芳依親居留，另基於
    使公務員登載不實公文書及持以行使之犯意，前往入出境管
    理局，以保證人身分填具「大陸地區人民進入臺灣地區保證
    書」，持交入出境管理局之警正組員王驥，使不知情且不具
    實質審查權之警正組員王驥於翌日即93年2月3日，將「甲○
    ○與吳秀芳係夫妻關係」之不實事項登載於職務上所掌公文
    書即上開保證書之「對保或證明機關簽註意見欄」上，並據
    以核發保證書予甲○○，足以生損害於行政機關對於管理擔
    保大陸地區人民進入臺灣地區後相關保證責任之正確性。而
    甲○○即於93年2月3日，在入出境管理局填具「大陸地區人
    民在臺灣地區居留申請書」，並檢附上開使公務員登載不實
    之公文書即大陸地區人民進入臺灣地區保證書，交予該局承
    辦公務員而行使之，使入出境管理局不知情之公務員經實質
    審查後未察覺有異，仍准予「居留」為由，於94年1月14 日
    發給吳秀芳依親居留證（該依親居留證之核發不構成使公務
    員登載不實罪），足以生損害於行政機關對於大陸地區人民
    依親居留管理之正確性。
三、甲○○復另行與吳秀芳（吳秀芳涉犯使公務員登載不實公文
    書罪嫌另由檢察官分案偵辦），共同基於使公務員登載不實
    公文書之概括犯意聯絡，連續於93年10月18日及94年1月12
    日，由甲○○帶同吳秀芳前往臺中市警察局第一分局西區派
    出所，先後向派出所員警賴坤山、鄭守志申請辦理流動戶口
    登記，而使不知情之該管公務員，將「甲○○與吳秀芳為夫
    妻關係，以團聚名義來臺暫住」等不實事項，登載於「流動
    人口登記聯單」之公文書上，足以生損害於警察機關對於轄
    區人口管理之正確性。
四、案經臺灣臺中地方法院檢察署檢察官偵查起訴。
    理    由
壹、證據能力方面
一、按刑事訴訟法第159條之1第2項規定：「被告以外之人於偵
    查中向檢察官所為之陳述，除顯有不可信之情況者外，得為
    證據。」故被告以外之人於偵查中向檢察官所為之陳述，其
    性質要屬傳聞證據，但依該項立法理由之說明，現階段刑事
    訴訟法規定檢察官代表國家偵查犯罪、實施公訴，依法其有
    訊問被告、證人及鑑定人之權，證人、鑑定人且須具結，而
    實務運作時，偵查中檢察官向被告以外之人所取得之陳述，
    原則上均遵守法律規定，不致違法取供，其可信性極高，為
    兼顧理論與實務，在除顯有不可信之情況者外，被告以外之
    人於偵查中向檢察官所為之陳述，得為證據。所謂「顯有不
    可信之情況」，係指陳述是否出於供述者之真意，有無違法
    取供情事之信用性而言，故應就偵查筆錄製作之原因、過程
    及其功能等加以觀察其信用性，據以判斷該項陳述是否有顯
    不可信之情況，並非對其陳述內容之證明力如何加以論斷（
    最高法院94年度臺上字第629號判決意旨參照）。證人吳秀
    芳於偵查中向檢察官所為之陳述，業經檢察官諭知具結之義
    務及偽證之處罰後具結，且檢察官亦無何違法取供之顯不可
    信之情況，依上開規定，自有證據能力。
二、復按被告以外之人於審判外之陳述，雖不符刑事訴訟法第
    159 條之1至第159條之4之規定，而經當事人於審判程序同
    意作為證據，法院審酌該言詞陳述或書面陳述作成時之情況
    ，認為適當者，亦得為證據。當事人、代理人或辯護人於法
    院調查證據時，知有第159條第1項不得為證據之情形，而未
    於言詞辯論終結前聲明異議者，視為有前項之同意，刑事訴
    訟法第159條之5第1項定有明文。查本案除前述證據能力之
    判斷外，其餘所引用被告以外之人於審判外之言詞或書面陳
    述之證據能力，公訴人及被告於本院審理時均不爭執，即同
    意有證據能力，本院審酌前開證據作成或取得之狀況，並無
    非法或不當取證之情事，且亦無顯不可信之情況，認以之作
    為證據為適當，揆諸上開規定，自有證據能力。
貳、實體方面
一、訊據被告甲○○固坦承有替吳秀芳辦理依親居留及與吳秀芳
    共同前往辦理流動人口登記等事宜，惟矢口否認有何上開犯
    行，辯稱：其與吳秀芳是真結婚，婚後未同居是因為吳秀芳
    體弱多病須休養，而其又要外出送報無法照料，吳秀芳才會
    去桃園表妹家住，並不是不住在一起，且本案是一罪兩判云
    云。然查：
(一)、被告與中國大陸地區女子吳秀芳確係假結婚，被告於91年2
    月27日至臺中市東區戶政事務所辦理結婚登記，吳秀芳於91
    年4月12日以團聚為由非法入境臺灣，被告所涉上開使大陸
    地區人民非法進入臺灣地區罪行及使公務員登載不實公文書
    罪行，業經法院判處有期徒刑8月，減為有期徒刑4月，如易
    科罰金以銀元300元即新臺幣900元折算1日確定，有臺灣臺
    中地方法院97年度訴字第4506號判決、本院98年度上訴字第
    1001號判決、臺灣高等法院被告前案紀錄表在卷可稽。
(二)、被告所涉本案犯罪事實即事實欄二、三之犯罪事實，有93年
    2月2日大陸地區人民進入臺灣地區保證書、93年2月3日大陸
    地區人民在臺灣地區居留申請書、93年10月18日流動人口登
    記聯單、94年1月12日流動人口登記聯單影本各1份在卷可稽
    。而被告與吳秀芳既係假結婚，則其為申請吳秀芳依親居留
    ，向我國入出境管理局填具「大陸地區人民進入臺灣地區保
    證書」持以行使，並連續與吳秀芳共同向臺中市警察局第一
    分局西區派出所申請辦理流動戶口登記，自足以生損害於行
    政機關對於大陸地區人民依親居留管理及警察機關對於轄區
    人口管理之正確性。
(三)、被告所涉本案犯行包括於93年2月3日為吳秀芳申請依親居留
    、於93年10月18日及94年1月12日與吳秀芳共同申請辦理流
    動戶口，距被告所涉前案之時間即91年2月27日，分別已間
    隔有近2年及逾2年以上，則被告所涉本案犯行與前案所涉行
    使使公務員登載不實公文書罪之事實間，即無連續犯之裁判
    上一罪關係，故本案之犯罪事實即非前案判決既判力效力之
    所及，本院自得加以實體判決。況前案臺灣臺中地方法院97
    年度訴字第4506號判決亦已敘明「被告於93年2月3日為吳秀
    芳申請依親居留，且於94年1月14日獲准核發依親居留證之
    事實，未據前案起訴」（該判決第2頁）、「前開流動人口
    登記聯單，所申報之時間距吳秀芳入境已逾2年，其間復歷
    經被告於93年2月間為吳秀芳申請依親居留情事，自難認與
    前案起訴之犯罪事實即吳秀芳首次入境所涉使公務員登載不
    實之行為間有何概括犯意，前案即無從審究」（該判決第12
    頁），故被告辯稱本案係一罪兩判云云，自非可採。是被告
    之所辯無非卸飾之詞，不足採信，事證明確，其犯行洵堪認
    定。
二、刑法之新舊法比較：按刑法業於94年2月2日經修正公布，並
    於95年7月1日起施行，被告於行為後，法律已有變更。且按
    行為後法律有變更者，適用行為時之法律；但行為後之法律
    有利於行為人者，適用最有利於行為人之法律，刑法第2條
    第1項定有明文；復按比較新舊法，應就罪刑有關之共犯、
    未遂犯、想像競合犯、牽連犯、連續犯、結合犯，以及累犯
    加重、自首減輕暨其他法定加減原因（如身分加減）與加減
    例等一切情形，本於統一性及整體性原則，綜其全部罪刑之
    結果而為比較（最高法院95年5月23日第8次刑庭會議決議參
    照）。本件經比較如下：
(一)、新修正刑法已刪除第56條連續犯之規定，此刪除雖非犯罪構
    成要件之變更，但顯已影響行為人刑罰之法律效果，自屬法
    律有變更。依修正前刑法第56條規定，基於概括犯意所觸犯
    同一罪名之數行為，在法律上評價為1罪，而修正刪除刑法
    第56條之規定後，該數行為即依數罪併罰之規定分論併罰，
    則依新修正刑法第2條第1項規定，比較新、舊法結果，以修
    正前之規定有利於被告。本件被告與吳秀芳連續於93年10月
    18日及94年1月12日，向警察機關申請辦理流動戶口登記之
    使公務員登載不實公文書行為，如依修正前刑法之規定，應
    依修正前刑法第56條連續犯之規定論以1罪，而依修正後刑
    法之規定，則應分論併罰，經比較新舊法之結果，以修正前
    之規定有利於被告。
(二)、刑法第214條之罪定有罰金刑，依修正後刑法施行法增訂第1
    條之1規定：「（第1項）中華民國94年1月7日刑法修正施行
    後，刑法分則編所定罰金之貨幣單位為新臺幣。（第2項）9
    4年1月7日刑法修正時，刑法分則編未修正之條文定有罰金
    者，自94年1月7日刑法修正施行後，就其所定數額提高為30
    倍。但72年6月26日至94年1月7日新增或修正之條文，就其
    所定數額提高為3倍」，及刑法第33條第5款修正為：「主刑
    之種類如下：五、罰金：新臺幣1千元以上，以百元計算之
    」等規定觀之，依修正前後之法律，所定罰金刑之最高度額
    雖屬相同，然依被告行為時即修正前刑法第33條第5款規定
    之罰金最低額銀元1元，並提高10倍計算，前開罰金刑之最
    低額為銀元10元，即新臺幣30元，較之修正後之新臺幣1千
    元為低。因此，比較上述修正前、後之刑罰法律，自應以被
    告行為時即修正前關於科處罰金刑之法律較有利於被告。
(三)、修正前刑法第51條規定：「數罪併罰，分別宣告其罪之刑，
    依左列各款定其應執行者：五宣告多數有期徒刑者，於各刑
    中之最長期以上，各刑合併之刑期以下，定其刑期。但不得
    逾20年。」修正後刑法第51條第5款規定：「五宣告多數有
    期徒刑者，於各刑中之最長期以上，各刑合併之刑期以下，
    定其刑期。但不得逾30年。」比較結果，以修正前之規定較
    有利於被告。
(四)、經綜合比較結果，以修正前之規定有利於被告，自應一體適
    用修正前刑法之規定。
三、核被告所為，係犯刑法第216條、第214條之行使使公務員登
    載不實公文書罪（事實欄二部分）、第214條之使公務員登
    載不實公文書罪（事實欄三部分）。被告就事實欄二部分之
    使公務員登載不實公文書之低度行為，為其行使使公務員登
    載不實公文書之高度行為所吸收，不另論罪。被告與吳秀芳
    就犯罪事實欄三之犯行間，有犯意聯絡及行為分擔，為共同
    正犯（被告所為不論依修正前刑法第28條或修正後刑法第28
    條之規定均屬共同正犯，即無有利或不利之情形，無庸為新
    舊法比較，而本案尚有前述新舊法比較之情形，且比較之結
    果以修正前之規定有利於被告，依最高法院97年度第2次刑
    事庭會議決議意旨，應整體適用修正前刑法之規定）。被告
    就事實欄三之2次使公務員登載不實公文書之犯行，時間緊
    接，犯罪構成要件相同，顯係基於概括之犯意反覆為之，為
    連續犯，應依修正前刑法第56條之規定，論以一罪，並加重
    其刑。被告所犯上開2罪，犯意各別，行為互殊，應予分論
    併罰。
四、原審予以論罪科刑，固非無見，惟原判決有下列可議之處：
    (一)、被告所犯前開行使使公務員登載不實公文書罪、連續使
    公務員登載不實公文書罪，應予分論併罰，已如前述，則就
    本案所分別宣告之有期徒刑，於比較新舊法後，自應依修正
    前刑法第51條第5款之規定定其應執行之刑。原判決雖於主
    文欄有諭知被告應執行之刑，惟於理由欄之論罪說明時漏未
    敘明定應執行刑之旨，復未就該修正條文比較新舊法，據上
    論斷欄之法律適用亦未引用定應執行刑所應適用之法條。(二)
    、被告就事實欄二部分之使公務員登載不實公文書之低度行
    為，應為其行使使公務員登載不實公文書之高度行為所吸收
    ，不另論罪，惟原判決就此部分亦漏未說明。被告上訴意旨
    仍執前詞否認犯罪，雖無理由，惟原判決既有上開可議之處
    ，即屬無可維持，自應由本院予以撤銷改判。爰審酌被告犯
    罪之動機、目的、手段、其品行及智識程度、犯罪所生之危
    害，及其犯罪後之態度等一切情狀，分別量處如主文所示之
    刑；且按修正前之刑法第41條第1項前段規定之易科罰金折
    算標準，以銀元100元、200元、300元即新臺幣300元、600
    元、900元折算1日，修正後則以新臺幣1000元、2000元或30
    00元折算1日，比較結果，以修正前即行為時之舊刑法規定
    較有利於行為人，依刑法第2條第1項前段之規定，應依修正
    前即被告行為時之刑法，諭知易科罰金之折算標準。又被告
    犯罪之時間，係於96年4月24日以前，符合中華民國九十六
    年罪犯減刑條例所定得減刑之條件，爰依該條例第2條第1項
    第3款、第7條之規定，減其宣告刑2分之1，並依修正前刑法
    第41條第1項前段之規定諭知易科罰金之折算標準；及定其
    應執行之刑。復按依刑法施行法第1條之1之立法說明，謂該
    條文第2項係「考量新修正之刑法施行後，不再適用『現行
    法規所定貨幣單位折算新台幣條例』，為使罰金數額趨於一
    致，避免衍生新舊法比較適用問題，以緩和實務適用法律之
    衝擊之前提下，規定第二項如上」等詞，顯見刑法施行法第
    1條之1第2項增訂後，自無再就「現行法規所定貨幣單位折
    算新台幣條例」、「罰金罰鍰提高標準條例」比較新舊法適
    用之問題。是關於刑法第214條之法定刑為罰金刑提高標準
    部分，自應適用裁判時之法律即刑法施行法第1條之1之規定
    （最高法院96年度台上字第5331號、第5438號判決意旨參照
    ），併此敘明。
據上論斷，應依刑事訴訟法第369條第1項前段、第364條、第299
條第1項前段，刑法第2條第1項、第216條、第214條、修正前刑
法第28條、第56條、第41條第1項前段、第51條第5款，中華民國
九十六年罪犯減刑條例第2條第1項第3款、第7條、第9條、第10
條第1項，刑法施行法第1條之1，修正刪除前罰金罰鍰提高標準
條例第2條，判決如主文。
本案經檢察官乙○○到庭執行職務。
中    華    民    國    98    年    12    月    24    日
            刑事第八庭  審判長法  官  羅  得  村
                              法  官  劉  榮  服
                              法  官  簡  源  希
上列正本證明與原本無異。
不得上訴。
                              書記官  陳  俞  豪
中    華    民    國    98    年    12    月    24    日
附錄論罪科刑法條：
刑法第216條
行使第210條至第215條之文書者，依偽造、變造文書或登載不實
事項或使登載不實事項之規定處斷。
刑法第214條
明知為不實之事項，而使公務員登載於職務上所掌之公文書，足
以生損害於公眾或他人者，處3年以下有期徒刑、拘役或5百元以
下罰金。


司法院資訊處製作；財團法人民間司法改革基金會備份。
